---
title: "Analiza uvoza in izvoza v Sloveniji"
author: "Jaša Pozne"
output:
  html_document: default
  pdf_document:
    includes:
      in_header: lib/styles.sty
    latex_engine: xelatex
runtime: shiny
---

```{r setup, echo=FALSE, results='hide', message=FALSE, warning=FALSE}
knitr::opts_chunk$set(echo=FALSE, message=FALSE, warning=FALSE)

# Uvoz vseh potrebnih knjižnic
source("lib/libraries.r", encoding="UTF-8")
```

```{r rstudio, results='asis'}
# Izris povezave do RStudia na Binderju
source("lib/rstudio.r", encoding="UTF-8")
```

# Ideja projekta
Spodaj bodo prikazani podatki uvoza in izvoza Slovenije, skozi obdobje desetih let. Poleg tega pa bo še narejena analiza primerjave Slovenije z ostalimi državami.




***

# Obdelava, uvoz in čiščenje podatkov

```{r uvoz}
source("uvoz/uvoz.r", encoding="UTF-8")
```

Uvozil sem podatke o uvoza/izvozu v obliki CSV s statističnega urada, IMF spletne strani ter v obliki HTML
z Worldometer in Wikipeide. Viri so natančneje navedeni v "README.md", kjer so tudi povezave do podatkov. Podatki so prikazani v štirih razpredelnicah v obliki *tidy data*.


1. `uvoz.vseh.drzav` - podatki o uvozu držav
  - `drzava` - spremenljivka: ime države (besedilo),
  - `leto` - spremenljivka: leto uvoza (število)
  - `kolicina_MIO_$` - meritev: količina uvoza držav (število).

2. `izvoz.vseh.drzav` - podatki o izvozu držav
  - `drzava` - spremenljivka: ime države (besedilo),
  - `leto` - spremenljivka: leto uvoza (število)
  - `kolicina_MIO_$` - meritev: količina izvoza držav (število).

3. `podatki.o.drzavah` - podatki o državah
  - `drzava` - spremenljivka: ime države (besedilo),
  - `populacija` - meritev: število prebivalcev (število)
  - `povrsina` - meritev: površina države (število).
  
4. `uvoz.in.izvoz.Slovenije` - podatki o uvozu in izvozu Slovenije
  - `UVOZ/IZVOZ` - spremenljivka: uvoz ali izvoz (besedilo),
  - `DRZAVA` - spremenljivka: ime države (besedilo),
  - `SMTK` - spremenljivka: klasifikacija blaga po SMTK (besedilo)
  - `LETO` - spremenljivka: leto uvoza oz. izvoza (število).
  -`KOLICINA_€` - meritev: količina uvoza oz. izvoza (število)

5. `BDP.po.kupni.moci` - podatki o BDP po kupni moči držav
  - `drzava` - spremenljivka: drzava (besedilo),
  - `BDP` - meritev: količina (število).

**Opomba**: da bi razpredelnici `uvoz` in `izvoz` res bili v obliki *tidy data*, bi morali odstraniti vrstice kjer se pojavljajo razne gospodarske skupnosti in skupine držav (saj so le-te izpeljane iz podatkov o trgovanju drugih držav).



***

# Analiza in vizualizacija podatkov

```{r vizualizacija, results='hide'}
source("vizualizacija/vizualizacija.r", encoding="UTF-8")
```


***

***
# Preliminarna analiza
```{r graf.trgovanja, echo=FALSE, message=FALSE, warning = FALSE}
print(graf.trgovanja)
```
Opažam, da Slovenija največ trguje z državami EU medtem, ko je razmerej uvoza in izvoza med njim približno enako. Natančeneje si bom ogledal, države s katerimi največ trgujemo ter analiziral kako se je to spreminjalo skozi leta in tako poskušal ugotoviti s katerimi državami so se gospodarski odnosi izboljšali in s katerimi ne.  

```{r graf.blago, echo=FALSE, message=FALSE, fig.align='center', warning = FALSE}
print(graf.blago)
```
Opamažam, da največji delež uvaza in izvoza predstavljata industrija in farmacija ter da obstaja vrsta blaga, katere delež uvoza/izvoza je zanimarjljivo majhen, tako da bom le-to blago tudi izpustil. Ponovno mislim pogledati, kako so se tokovi menjave spreminjali skozi leta in katero blago največkrat uvozimo/izvozimo iz držav s katerimi največ trgujemo. 

```{r graf.uvoza.skozi.leta.m, echo=FALSE, message=FALSE, fig.align='center', warning = FALSE}
print(graf.uvoza.skozi.leta.m)
```
```{r graf.uvoza.skozi.leta.s, echo=FALSE, message=FALSE, fig.align='center', warning = FALSE}
print(graf.uvoza.skozi.leta.s)
```
```{r graf.uvoza.skozi.leta.v, echo=FALSE, message=FALSE, fig.align='center', warning = FALSE}
print(graf.uvoza.skozi.leta.v)
```

Razlike med državami glede na letno raven uvoza so gromozanske, zato je bom raje kot vse države, primerjal le tiste iz skupine B in C v katerih je tudi Slovenija. Te države bom ponovno razdelil v podskupine, potem pa primerjal gibanje le-teh v primerjavi s Slovenijo (npr. ali je Slovenija skozi leta prehajala iz ene skupine v drugo). 

```{r graf.izvoza.skozi.leta.m, echo=FALSE, message=FALSE, fig.align='center', warning = FALSE}
print(graf.izvoza.skozi.leta.m)
```
```{r graf.izvoza.skozi.leta.s, echo=FALSE, message=FALSE, fig.align='center', warning = FALSE}
print(graf.izvoza.skozi.leta.s)
```
```{r graf.izvoza.skozi.leta.v, echo=FALSE, message=FALSE, fig.align='center', warning = FALSE}
print(graf.izvoza.skozi.leta.v)
```

Tudi pri izvozu so razlike zelo velike, zato bom storil enako kot imam namen storiti pri uvozu (tj. B in C skupino razdeliti v podskupine in spremljati gibanje Slovenskega izvoza). Poleg tega pa bom države, ki imajo približno enak saldo menjave kot Slovenija primerjal po BDP-ju po kupni moči.


Na koncu imam še namen analizirati uvoz in izvoz držav s približno enakim številom prebivastva kot Slovenija oz. s približno enako veliko površino, skozi obdobje desetih let. 
***

# Napredna analiza podatkov

#```{r analiza}
#source("analiza/analiza.r", encoding="UTF-8")
#```


#***

