---
title: "Analiza uvoza in izvoza v Sloveniji"
author: "Jaša Pozne"
output:
  html_document: default
  pdf_document:
    includes:
      in_header: lib/styles.sty
    latex_engine: xelatex
runtime: shiny
---

```{r setup, echo=FALSE, results='hide', message=FALSE, warning=FALSE}
knitr::opts_chunk$set(echo=FALSE, message=FALSE, warning=FALSE)

# Uvoz vseh potrebnih knjižnic
source("lib/libraries.r", encoding="UTF-8")
```

```{r rstudio, results='asis'}
# Izris povezave do RStudia na Binderju
source("lib/rstudio.r", encoding="UTF-8")
```

# Ideja projekta
Spodaj bodo prikazani podatki uvoza in izvoza Slovenije, skozi obdobje desetih let. Poleg tega pa bo še narejena analiza primerjave Slovenije z ostalimi državami.




***

# Obdelava, uvoz in čiščenje podatkov

```{r uvoz}
source("uvoz/uvoz.r", encoding="UTF-8")
```

Uvozil sem podatke o uvoza/izvozu v obliki CSV s statističnega urada, IMF spletne strani ter v obliki HTML
z Worldometer in Wikipeide. Viri so natančneje navedeni v "README.md", kjer so tudi povezave do podatkov. Podatki so prikazani v štirih razpredelnicah v obliki *tidy data*.


1. `uvoz.vseh.drzav` - podatki o uvozu držav
  - `drzava` - spremenljivka: ime države (besedilo),
  - `leto` - spremenljivka: leto uvoza (število)
  - `kolicina_MIO_$` - meritev: količina uvoza držav (število).

2. `izvoz.vseh.drzav` - podatki o izvozu držav
  - `drzava` - spremenljivka: ime države (besedilo),
  - `leto` - spremenljivka: leto uvoza (število)
  - `kolicina_MIO_$` - meritev: količina izvoza držav (število).

3. `podatki.o.drzavah` - podatki o državah
  - `drzava` - spremenljivka: ime države (besedilo),
  - `populacija` - meritev: število prebivalcev (število)
  - `povrsina` - meritev: površina države (število).
  
4. `uvoz.in.izvoz.Slovenije` - podatki o uvozu in izvozu Slovenije
  - `UVOZ_ALI_IZVOZ` - spremenljivka: uvoz ali izvoz (besedilo),
  - `DRZAVA` - spremenljivka: ime države (besedilo),
  - `SMTK` - spremenljivka: klasifikacija blaga po SMTK (besedilo)
  - `LETO` - spremenljivka: leto uvoza oz. izvoza (število).
  -`KOLICINA_€` - meritev: količina uvoza oz. izvoza (število)

5. `nominalni.BDP.per.capita` - podatki o nominalnem BDP per capita
  - `drzava` - spremenljivka: drzava (besedilo),
  - `BDP` - meritev: količina (število).

**Opomba**: da bi razpredelnici `uvoz` in `izvoz` res bili v obliki *tidy data*, bi morali odstraniti vrstice kjer se pojavljajo razne gospodarske skupnosti in skupine držav (saj so le-te izpeljane iz podatkov o trgovanju drugih držav).



***

# Analiza in vizualizacija podatkov
```{r vizualizacija, results='hide'}
source("vizualizacija/vizualizacija.r", encoding="UTF-8")
```


***


```{r graf.trgovanja.uvoz, echo=FALSE, message=FALSE,fig.align='center', warning = FALSE}
print(graf.trgovanja.uvoz)
```

***

Uvoz iz prikazanih držav v povprečju počasi narašča. Malce bolj dinamično rast imata le Italija in Nemčija. Iz vseh prikazanih držav pa največ uvozimo ali leta 2018 ali leta 2019.


***

```{r graf.trgovanja.izvoz, echo=FALSE, message=FALSE,fig.align='center', warning = FALSE}
print(graf.trgovanja.izvoz)
```

***
  Podobno kot pri uvozu v povprečju izvoz v prikazane države počasi narašča. Ponovno imata najbolj dinamično rast Nemčija in Italija. Pojavi pa se tudi dlje časa trajajoč padec izvoza v Francijo. Ponovno se maksimumi pojavijo proti koncu intervala.

  Na splošno lahko vidimo, da so se trgoviske vezi Slovenije z drugimi državami izboljševale.

***

```{r graf.delez.uvoza, echo=FALSE, message=FALSE, fig.align='center', warning = FALSE}
print(graf.delez.uvoza)
```
```{r graf.delez.izvoza, echo=FALSE, message=FALSE, fig.align='center', warning = FALSE}
print(graf.delez.izvoza)
```
  Vidimo lahko, da sta si obe strukturi zelo podobni. Pri obeh tako prevladujejo panoge strojev in transportnih naprav, medtem ko pijača in tobak ter proizvodi in transakcije tvorijo tako, majhen delež uvoza in izvoza, da na grafu sploh niso vidni. Skozi leta ne pride do pretiranih sprememb v nobeni panogi, kar je tudi posledica, da tako grafa, kot vsi stolpci, delujeta enaka.

***

```{r Zemljevid.Slovenskega.salda, echo=FALSE, message=FALSE, fig.align='center', warning = FALSE}
print(Zemljevid.Slovenskega.salda)
```

Kot je že iz zemljevida razvidno, ima Slovenija pozitiven saldo menjave predvsem z večjimi državami, medtem ko predvsem iz sosednjih držav uvozimo dosti več blaga kot ga izvozimo.

***

```{r graf.drzav.izvoza, echo=FALSE, message=FALSE, fig.align='center', warning = FALSE}
print(graf.drzav.izvoza)
```
  Uvoz Slovenije je tako, kot uvoz ostalih držav naraščal.
  
```{r graf.drzav.uvoza, echo=FALSE, message=FALSE, fig.align='center', warning = FALSE}
print(graf.drzav.uvoza)
```
  Če pri uvozu ni prišlo do večjih sprememb, to ne velja za izvoz. Kot lahko vidimo leta 2010, ima Slovenija podobno količino izvoza, kot še drugih pet držav. In če je Slovenija sprva bila ena izmed držav, ki so najmanj izvažale, se je to po letu 2016 spremeni. Tako Slovenija ob koncu intervala izvaža največjo količino blaga. 

***


  Opazimo, da v primerjavi z ostalimi državi, največ izvozimo in uvozimo kar sami, prav tako pa smo v samem vrhu tudi po nominalnem BDP per capita. 

Slovenija tokrat izstopa manj izrazito, a še zmeraj dovolj, da sodi med bolje razvite države v skupini.

***





```{r analiza, results='hide'}
source("analiza/analiza.r", encoding="UTF-8")
```

```{r napoved.za.uvoz, echo=FALSE, message=FALSE, fig.align='center', warning = FALSE}
print(napoved.za.uvoz)
```
```{r napoved.za.izvoz, echo=FALSE, message=FALSE, fig.align='center', warning = FALSE}
print(napoved.za.izvoz)
```
Vidimo, da napoved močno odstopa od realnosti tako pri uvozu kot izvozu. Ob predpostavki, da krize ne bi bilo, bi količina uvoza in izvoza bila zagotovo bistveno višja kot pa jo napoveduje prikazan model.


```{r shiny}
shinyAppDir("shiny", options=list(width="100%", height=1000))
```
**Opomba**: Zaradi boljše preglednosti je bila panoga Kovinski denar izpuščena. Le-ta pa spada v 4 skupino v kateri močno prevladuje uvoz.